【裁判字號】    99,台上,3173
【裁判日期】    990521
【裁判案由】    殺人未遂等罪
【裁判全文】
最高法院刑事判決            九十九年度台上字第三一七三號
上  訴  人  台灣高等法院檢察署檢察官
上  訴  人
即  被  告  甲○○原名黃修欽.
選任辯護人  蔡文彬律師
            林明賢律師
上  訴  人
即  被  告  乙○○原名陳奕衡.
選任辯護人  陳昭全律師
上列上訴人等因被告等殺人未遂案件，不服台灣高等法院中華民
國九十七年五月二十一日第二審判決（九十六年度上訴字第五一
０四號，起訴案號：台灣桃園地方法院檢察署九十三年度偵字第
八七五０、九四一二號、九十四年度偵字第四七三、二一三八、
九二九九號），提起上訴，本院判決如下：
    主  文
原判決關於甲○○、陳奕衡部分撤銷，發回台灣高等法院。
    理  由
本件原判決認定：被告甲○○（原名黃修欽）、乙○○（原名陳
奕衡，原審判決後，始於民國九十八年十月二十六日更名為乙○
○，以上二人下稱甲○○等二人）與謝祥進、柯清佳、李彥慶（
以上三人為同案被告，所涉殺人未遂部分，已經判決無罪確定）
等人，因友人陽文明遭郭旭明、郭旭強等人毆打，欲加報復，而
共同基於傷害（未據告訴）及毀損之犯意聯絡（以上五人毀損部
分，業經第一審判決有罪確定），於九十三年六月六日凌晨，事
先準備棍棒，由謝祥進駕駛九E －六二０六號車牌自用小客車搭
載甲○○、李彥慶，柯清佳則駕駛七T －八四八五號車牌自用小
客車，搭載乙○○及姓名、年籍不詳之成年男子二人。由李彥慶
負責指認，而開車四處尋找郭旭強所駕之一五六０－HG號車牌自
用小客車。至同日凌晨一時許，在桃園縣龍潭鄉○○路四十一號
之「寶來證券」前，發現郭旭強上開小客車停放該處，郭旭明、
郭旭強則與友人藍炳校、羅芳文等人坐在附近涼亭喝酒聊天。眾
人隨即下車，自柯清佳所駕車輛上拿取棍棒，甲○○等二人另起
殺人之不確定故意，並基於殺人之犯意聯絡，未經許可，分持各
自持有可發射子彈具有殺傷力之改造手槍（內含具殺傷力之子彈
，槍枝未扣案），向在場之郭旭明、郭旭強等人接續開槍射擊；
眾人見狀四散逃逸。然羅芳文、藍炳校仍然中槍，分別受有右大
腿多處開放性傷口，及右下肢槍傷之傷，幸眾人閃避，均未生死
亡之結果。嗣警方據報，在現場扣得未擊發之具殺傷力直徑約七
．九MM金屬彈頭之土造子彈二顆（其中一顆於鑑定時擊發），及
已擊發之口徑九MM（九×十九MM）制式彈殼四顆等情。因而維持
第一審論甲○○等二人以共同犯殺人未遂罪，各處有期徒刑七年
六月，並為相關從刑諭知部分之判決。駁回甲○○等二人此部分
在第二審之上訴。固非無見。
惟查：（一）科刑之判決書，對於犯罪事實必須詳加認定，而後
於理由內敘明其認定犯罪事實所憑之證據及其認定之理由，方足
以資論罪科刑。又按未經許可，持有槍、彈罪，乃犯罪行為之繼
續，非狀態之繼續，雖其犯罪於持有當時即已成立，但其犯罪行
為則繼續至持有行為終了之時。而刑法刪除牽連犯之前，若先持
有槍、彈，嗣以之犯他罪，兩罪間之關係如何，端視其先前持有
之原因為斷。如意圖供自己犯罪之用而持有槍、彈，嗣即持該槍
、彈犯甲罪，如其意圖所犯之罪即為甲罪，應認其持有槍、彈與
甲罪之間有方法結果之牽連關係，依修正前刑法第五十五條從一
重處斷。若僅單純持有槍、彈，或意圖所犯之罪為甲罪以外之其
他犯罪，以後另行起意持該槍、彈犯甲罪，則其所犯持有槍、彈
罪與甲罪，即應依刑法第五十條併合處罰。原判決認定甲○○、
陳奕衡二人基於殺人之不確定故意之犯意聯絡，未經許可，分持
「各自持有」可發射子彈具有殺傷力之改造手槍及具殺傷力之子
彈，向郭旭明、郭旭強等人接續開槍射擊，而擊中羅芳文、藍炳
校，致渠等受傷等情。理由說明：甲○○等二人上開所為，係犯
刑法第二百七十一條第二項、第一項之殺人未遂罪及（行為時）
槍砲彈藥刀械管制條例第十一條第四項之未經許可持有可發射子
彈具有殺傷力之改造手槍罪、同條例第十二條第四項之未經許可
持有具殺傷力之子彈罪。渠等所犯槍砲彈藥刀械管制條例第十一
條第四項之未經許可持有可發射子彈具有殺傷力之改造手槍罪、
同條例第十二條第四項之未經許可持有具殺傷力之子彈罪，係想
像競合關係，應從一重依（行為時）槍砲彈藥刀械管制條例第十
一條第四項之未經許可持有可發射子彈具有殺傷力之改造手槍罪
論處等語（見原判決第十頁倒數第五行至第十六頁上段）。就甲
○○等二人係於何時、因何故持有具殺傷力之槍、彈？於犯本件
殺人未遂罪前是否已經各自先行持有？等節，與判斷渠等所犯上
開兩罪關係之事實，均未明白認定，致事實不明，本院無從為適
用法律當否之判斷。且原判決論甲○○等二人共同殺人未遂一罪
，就渠等所犯之槍砲彈藥刀械管制條例第十一條第四項未經許可
持有可發射子彈具有殺傷力之改造手槍罪，與刑法第二百七十一
條第二項第一項之殺人未遂罪間，究竟係何種法律關係，係數罪
併罰？抑或牽連犯關係？復未說明，亦有判決不備理由之違法。
第一審判決未於事實欄明白認定，理由內亦未說明，既有瑕疵。
原判決未予糾正，仍予維持，判決同有違誤。（二）甲○○等二
人行為後，刑法部分條文已於九十四年二月二日修正公布，並自
九十五年七月一日生效施行。刑法第六十四條第二項原規定為「
死刑減輕者，為無期徒刑，或為十五年以下十二年以上有期徒刑
」、修正後為「死刑減輕者，為無期徒刑」；第六十五條第二項
原規定為：「無期徒刑減輕者，為七年以上有期徒刑」，修正後
為「無期徒刑減輕者，為二十年以下十五年以上有期徒刑」，是
依上開修正之結果，死刑、無期徒刑於依法減輕時，其法定本刑
已不相同。原判決論處甲○○等二人刑法第二百七十一條第二項
第一項之殺人未遂罪刑，且敘明依刑法第二十五條第二項未遂犯
之規定，減輕其刑（見原判決第十五頁第十三行起）。惟未依上
開規定，比較其新舊法之適用，以定其法定本刑，判決亦有違誤
。檢察官上訴意旨執以指摘原判決違背法令，非無理由，應認原
判決關於甲○○等二人部分，有撤銷發回之原因。
據上論結，應依刑事訴訟法第三百九十七條、第四百零一條，判
決如主文。
中    華    民    國  九十九  年    五    月  二十一  日
                      最高法院刑事第三庭
                          審判長法官  林  增  福
                                法官  張  清  埤
                                法官  陳  世  雄
                                法官  何  菁  莪
                                法官  邱  同  印
本件正本證明與原本無異
                                      書  記  官
中    華    民    國  九十九  年    五    月  二十六  日
                                                      K

司法院資訊處製作；財團法人民間司法改革基金會備份。
